臺灣高等法院高雄分院民事判決　　　　　99年度家上字第24號
上　訴　人　李瓊珍
　　　　　　李瑞麟
　　　　　　李瓊華
　　　　　　李明沼
　　　　　　李瓊玉
上五人共同
訴訟代理人　侯重信律師
上　訴　人　李林藝
被上訴人　　李靜美
　　　　　　李姿儀
上二人共同
訴訟代理人　康進益律師
上列當事人間請求分割遺產事件，上訴人對於民國99年2 月26日
臺灣高雄地方法院97年度家訴字第195 號第一審判決提起上訴，
本院於100 年1 月5 日言詞辯論終結，判決如下：
    主  文
原判決廢棄。
兩造公同共有如附表所示被繼承人李有順之遺產，分割為：編號
5 及9 號之土地及房屋，分歸上訴人李瓊珍、李瑞麟、李瓊華、
李明沼、李瓊玉各按應有部分五分之一保持共有，上訴人李瓊珍
應補償上訴人李林藝、被上訴人李靜美、李姿儀各新臺幣壹拾柒
萬柒仟捌佰陸拾壹元，上訴人李瑞麟應補償上訴人李林藝、被上
訴人李靜美、李姿儀各新臺幣壹拾柒萬柒仟捌佰陸拾壹元，上訴
人李瓊華應補償上訴人李林藝、被上訴人李靜美、李姿儀各新臺
幣壹拾柒萬柒仟捌佰陸拾壹元，上訴人李明沼應補償上訴人李林
藝、被上訴人李靜美、李姿儀各新臺幣壹拾柒萬柒仟捌佰陸拾壹
元，上訴人李瓊玉應補償上訴人李林藝、被上訴人李靜美、李姿
儀各新臺幣壹拾柒萬柒仟捌佰陸拾壹元；編號1 至4 號及6 至8
號土地准予變賣分割，其所得由兩造各分得八分之一。
第一、二審訴訟費用由兩造各負擔八分之一。
    事實及理由
一、本件屬於遺產之分割，訴訟標的對於全體繼承人必須合一確
    定，故上訴人李瓊珍對原判決提起上訴，依民事訴訟法第56
    條第1 項之規定，其效力及於未提起上訴之原審共同被告李
    瑞麟、李瓊華、李明沼、李瓊玉、李林藝，爰併列李瑞麟、
    李瓊華、李明沼、李瓊玉、李林藝為上訴人。次查，上訴人
    李林藝經合法通知未於言詞辯論期日到場，核無民事訴訟法
    第386條各款所列情形，爰依被上訴人之聲請，由其一造辯
    論而為判決，合先敘明。
二、被上訴人起訴主張：兩造之被繼承人李有順已於民國97年1
    月5 日死亡，遺有如附表所示之土地及建物共9 筆（下稱系
    爭遺產）。又被繼承人李有順之繼承人計有配偶李林藝及子
    女7 人即李靜美、李姿儀、李瓊珍、李瑞麟、李瓊華、李明
    沼、李瓊玉，各繼承人之應繼分為8 分之1 。上述不動產已
    於98 年7月16日辦理繼承登記為兩造公同共有，惟兩造迄今
    仍無法協議分割遺產等情。爰依民法第1164條規定，求為判
    決：系爭遺產准予變賣分割，所得價金按兩造應繼分各8 分
    之1比 例分配。
三、上訴人李瓊珍、李瑞麟、李瓊華、李明沼、李瓊玉（下稱上
    訴人李瓊珍等5 人）則以：被繼承人李有順確實遺有如附表
    所示之遺產，但上訴人李林藝在戶籍登記上固登記為李有順
    之配偶，然其等並未舉行公開之儀式，婚姻無效。且李林藝
    於66年6 月6 日即遷入李有順戶內同居，不可能於67年4 月
    12日才辦理結婚登記。又上訴人李靜美係67年5 月13日出生
    ，在李有順與李林藝登記結婚日後1 個月，李林藝在登記結
    婚之時既已懷孕，不可能再舉行第2 次結婚之公開儀式，故
    李林藝並非李有順之配偶，對系爭遺產並無繼承權。又如認
    上訴人李林藝有繼承權，附表編號5 及9 號之土地及房屋，
    上訴人李瓊珍等5 人願意受分配，其他7 筆土地同意變價分
    割等語，資為抗辯。
四、原審判決系爭遺產准予變賣分割，所得價金由兩造各分得8
    分之1 。上訴人李瓊珍不服提起上訴，上訴聲明：(一)原判決
    廢棄。(二)被上訴人在第一審之訴駁回。(三)第一、二審訴訟費
    用由被上訴人負擔。被上訴人答辯聲明：(一)上訴駁回。(二)第
    二審訴訟費用由上訴人負擔。
五、兩造不爭執及爭執事項：
  (一)兩造不爭執事項：
  1.李有順於97年1 月5 日死亡，遺有系爭遺產，且已辦妥繼承
    登記而為兩造公同共有，兩造對於上述遺產迄今仍無法達成
    分割遺產之協議。
  2.高雄市不動產估價師公會估價報告書就附表編號5 及9 號之
    土地及房屋估價金額為7,114,450元。
  (二)兩造爭執事項：
  1.上訴人李林藝是否為被繼承人李有順之配偶，其對於系爭遺
    產有無繼承權？
  2.被上訴人請求分割系爭遺產，是否有據？其分割方法如何為
    適當？
六、上訴人李林藝是否為被繼承人李有順之配偶？其對於系爭遺
    產有無繼承權？
  (一)按經依戶籍法為結婚之登記者，推定其已結婚，96年5 月23
    日修正前民法第982 條第2 項定有明文。次按民法第982 條
    第2項 ，係就程序上之舉證責任所為之轉移特別規定，依程
    序從新之原則，不受修正後民法親屬編施行法第1 條後段有
    關實體不溯及既往規定之限制。又法律上推定之事實無反證
    者，無庸舉證，民事訴訟法第281 條亦有明文。本件被上訴
    人主張上訴人李林藝為李有順之配偶一節，業據其提出李林
    藝戶籍謄本1 份為據，堪信李林藝與李有順已依戶籍法之規
    定為結婚之登記，自應推定渠等已結婚。
  (二)上訴人李瓊珍等5 人辯稱：李林藝在戶籍登記上固登記為李
    有順之配偶，然其等並未舉行公開之儀式，婚姻無效云云。
    然李林藝與李有順既為結婚之登記，依前開規定，應推定已
    有結婚。又上訴人李瓊珍固舉證人吳洪枝花證稱：「我與兩
    造是鄰居，我從結婚之後就住在高雄市○○區○○路34號那
    邊，李有順從我嫁來之後就跟我們當鄰居。我沒有參加過李
    有順與李林藝再次結婚的喜宴，他家裡沒有請客，也沒有迎
    娶的動作，只是像客人一樣入門而已，入門那天是穿一般穿
    著進入他家。我跟李有順是鄰居。他晚上都會到我家聊天，
    當時我沒有聽說他們結婚，只有帶回來而已。李林藝入門30
    多年，我沒有聽過李有順提起他和李林藝辦過結婚。」等語
    （原審卷(一)第158-160 、162 頁）、證人李俊良證稱：「我
    與被上訴人是堂姐弟，我沒有參加過李有順、李林藝婚禮。
    以前我家沒有住在他家附近。我父親不會管李有順是否再婚
    ，李有順太太過世，他是想找個伴，我就只有聽父母親說，
    李有順有交一個女的。李有順、李林藝在67年時沒有在小港
    區住處辦喜宴，如果有喜宴我家一定會參加……我沒有聽說
    李有順與李林藝辦結婚，那時候娶第2 任老婆不會辦，那時
    候很保守。那時候在鄉下娶第2 任老婆都不會公開請客，最
    多找3 、5 個朋友吃一餐，但是李有順沒有請我們；我不能
    確定李有順有無找三、五朋友一起吃飯，但是公開請客的不
    可能，因為他們只有三個兄弟，不可能不請我們。當時李有
    順很強勢，我父親對於再婚也不敢說什麼，我們也都沒有反
    對，因李林藝看起來乖乖的。後來我們家族聚會，李林藝也
    會參與，從72年左右開始出現，之前過年很少出現，因為我
    們過年家屬沒有聚餐，李林藝也不會陪李有順來拜年，我們
    也不會去他們家拜年。我們很少叫李林藝，都稱呼姨母。我
    沒有聽過母親叫他嫂嫂。父親不可能，因為我父親看到任何
    人都不會主動講話。對李有順第一任太太，是否我父親會叫
    她嫂嫂我沒有記憶，因那時我才國小五年級，家族中李有財
    比她大，只有我父親可能叫她嫂嫂。李有財有小孩，比我大
    或比我小都有，她太太過世了。」等語（原審卷(一)第160-16
    4 頁）、證人李瓊英證稱：「上訴人和我是堂姐妹。我爸爸
    是李瓊珍的伯父，是李有順的哥哥。李有順和李林藝結婚的
    時候我沒有印象，我現在55歲，他們結婚時我已經成年，他
    們結婚後是叫李林藝嬸嬸。我知道他們結婚時是叔叔帶李林
    藝到我們家，我爸爸說叫他嬸嬸。我那時候還沒有結婚且還
    住在家裡。他們結婚有無請客我不知道，但是我確實沒有參
    加他們喜宴。我只知道叔叔有帶他來家裡坐。他們兩造結婚
    那時候我住在小港，地址不記得，在我23歲時，那時我住的
    離李有順附近不遠。走路要一、二十分鐘，也都在小港。叔
    叔家裡面如果有喜事應該會告訴我爸爸。堂兄、堂姐結婚我
    們會參加。我沒有參加李有順、李林藝的喜宴，我叔叔的財
    產大部分是我第一個嬸嬸打拚來的。我在67年間，沒有跟我
    爸爸到李林藝原來住處路竹鄉。」等語（原審卷(二)第32-34
    頁）、證人李瓊淑證稱：「我是李瓊英的妹妹。我是李瓊珍
    的堂妹。李有順、李林藝結婚那時我還在讀書，所以不清楚
    。我印象中沒有參加過李有順、李林藝的喜宴，我爸有無參
    加過李有順、李林藝喜宴我不清楚。」等語（原審卷(二)第34
    -35 頁）、證人蔣周鳳鼻證稱：「我與兩造無親屬或僱傭關
    係，我和李林藝是同事。李林藝是我同事，她跟我說她想要
    結婚，後來結婚我就不知道了。我介紹李林藝與李有順認識
    之後，他們就自己進行了。我不知道他們結婚有無喜宴，我
    什麼事情都不知道。我不知道他們為何要辦理戶口登記，他
    們在一起之後就都沒有來往。」等語（原審卷(二)第36-37 頁
    ）。惟證人吳洪枝花為李有順鄰居、證人李俊良、李瓊英、
    李瓊淑為李有順之3 親等旁系血親卑親屬，均非李林藝、李
    有順之喜宴必定到場之人，自難以渠等未參加喜宴，遽斷李
    林藝與李有順結婚從未宴客；況且結婚之公開儀式並非僅有
    請客而已，上訴人李林藝與李有順結婚即使未請客，亦不足
    以證明渠等結婚未有公開之儀式，其婚姻無效。至證人李桂
    雖證稱：李有順與李林藝沒有結婚云云，惟其又稱：其當時
    住在舊的路名叫小港鄉店鎮村，與李有順住的地方距離有50
    0 公尺左右，其與李有順、李林藝平均3 個月會來往1 次，
    二、三天會見面1 次等語（本院卷第41頁），可知證人李桂
    與李有順並未共同一起生活，且與李有順亦未天天見面，而
    李林藝又係在高雄縣路竹鄉之自宅辦桌請客結婚，並非在李
    有順住的小港地區請客，已據其陳述明確（原審卷(二)第67頁
    ），是證人李桂對李有順、李林藝是否有在高雄縣路竹鄉李
    林藝自宅結婚自難知悉，則其證稱李有順與李林藝沒有結婚
    云云，並無證據證明與事實相符，應無可採。上訴人李瓊珍
    等5 人雖辯稱：李林藝於66年6 月6 日即遷入李有順戶內同
    居，不可能於67年4 月12日才辦理結婚登記云云，惟查，依
    被上訴人陳稱：「李林藝於66年6 月6 日由路竹遷入小港戶
    籍，於路竹鄉舉行簡單的公開儀式宴客並感謝父母之養育，
    由於雙方皆為再婚身份，低調舉行，是以兩人入籍時辦理公
    開儀式應早於結婚登記」等語（本院卷第69頁），揆諸66年
    間民情風俗較為保守，婚前同居不為當時社會所接受，是被
    上訴人所稱於66年6 月6 日遷入李有順小港戶籍時結婚，核
    與常情無違，應屬可信。上訴人李瓊珍等5 人又辯稱：上訴
    人李靜美係67年5 月13日出生，在李有順與李林藝登記結婚
    日後1 個月，李林藝在登記結婚之時既已懷孕，不可能再舉
    行第2 次結婚之公開儀式云云，惟查李有順與李林藝係於66
    年6 月6 日舉行公開儀式，結婚已成立，既經認定如前，則
    上訴人李瓊珍等5 人上開辯解，即無可採。其次，觀之李有
    順於97年1 月5 日死亡，家屬印發之訃文，亦將李林藝列為
    護喪妻，有該訃文可稽（本院卷第71頁），益徵李林藝確有
    與李有順結婚，而為李有順之配偶，其對於系爭遺產有繼承
    權，自堪認定。上訴人李瓊珍等5 人抗辯上訴人李林藝非李
    有順之配偶，並無繼承權云云，不足採取。
七、被上訴人請求分割系爭遺產，是否有據？其分割方法如何為
    適當？
  (一)按繼承人有數人時，在分割遺產前，各繼承人對於遺產全部
    為公同共有；繼承人得隨時請求分割遺產，但法律另有規定
    或契約另有訂定者，不在此限，此為民法第1151條、第1164
    條所明定。查: 被繼承人李有順於97年1 月5 日死亡，上訴
    人李林藝為李有順之配偶、被上訴人李靜美、李姿儀及上訴
    人李瓊珍、李瑞麟、李瓊華、李明沼、李瓊玉為李有順之子
    女均係繼承人，應繼分比例各為8 分之1 ，被繼承人李有順
    遺有系爭遺產，已如前述，是被上訴人本於繼承人之地位，
    請求分割系爭遺產，尚無不合。
  (二)次按遺產分割，依民法第1164條、第830條第2項之規定，應
    由法院依民法第824條命為適當之分配，不受任何共有人主
    張之拘束（最高法院49年台上字第2569號判例要旨參照）。
    法院選擇遺產分割之方法，應具體斟酌公平原則；各繼承人
    之利害關係；遺產之性質及價格；利用價值、經濟效用；經
    濟原則及使用現狀；各繼承人之意願等相關因素，以為妥適
    之判決。系爭遺產分割之方法，本院斟酌上訴人李瓊珍等5
    人同意分配附表編號5 及9 號之土地及房屋，並就超過應繼
    分部分以現金補償其他繼承人，而上訴人李瓊珍等5 人及被
    上訴人對高雄市不動產估價師公會估價報告書就附表編號5
    及9 號之土地及房屋估價金額為7,114,450 元並不爭執，被
    上訴人亦同意依該估價金額分配價金等情（本院卷第114 頁
    ）。本院因認編號5 及9 號之土地及房屋，分歸上訴人李瓊
    珍等5 人各按應有部分5 分之1 保持共有；另依該估價金額
    7,114,450 元計算兩造應繼分各8 分之1 為889,306 元（7,
    114,450 ÷8 ＝889,306 四捨五入），則上訴人李瓊珍等5
    人各應分別補償其餘繼承人即上訴人李林藝、被上訴人李靜
    美、李姿儀之金額為177,861 元（889,306 ÷5 ＝177,861
    四捨五入）。至編號1 至4 號及6 至8 號土地，被上訴人及
    上訴人李瓊珍等5 人均同意變賣（本院卷第87頁），故此部
    分予以變賣，並將所得價金按兩造應繼分比例各8 分之1 予
    以分配。
八、綜上所述，被上訴人請求分割被繼承人李有順之系爭遺產，
    為有理由，原審准予分割，核無不合；惟上訴人李瓊珍等5
    人同意分受附表編號5 及9 號之土地及房屋，並願依該土地
    及房屋之估價金額補償其他繼承人，於社會經濟無礙，對其
    餘繼承人亦無不利，原審未予斟酌，而就系爭遺產全部變賣
    分配價金，尚有未合。上訴意旨，指摘原判決分割方法不當
    ，求予廢棄改判，為有理由，應由本院予以廢棄，改判如主
    文第2 項所示。又本件係遺產分割涉訟，故關於訴訟費用之
    負擔，應由兩造即繼承人全體各按其應繼分比例負擔，始屬
    公允，併此敘明。
九、據上論結，本件上訴為有理由，依民事訴訟法第450條、第
    80條之1、第463條、第385條第1項前段，判決如主文。
中    華    民    國   100   年     1    月     19    日
                            家事法庭
                                 審判長法官  蔡明宛
                                 法      官  魏式璧
                                 法      官  曾錦昌
以上正本證明與原本無異。
如對本判決上訴，須於判決送達後20日內向本院提出上訴狀，其
未表明上訴理由者，應於上訴後20日內向本院提出上訴理由書（
均須按他造當事人之人數附繕本）。上訴時應提出委任律師或具
有律師資格之人之委任狀，並依附註條文規定辦理。如委任律師
提起上訴者，應一併繳納上訴審裁判費。
中    華    民    國   100   年     1    月     19    日
                                 書  記  官  黎  珍
附註：
民事訴訟法第466 條之1 ：
對於第二審判決上訴，上訴人應委任律師為訴訟代理人，但上訴
人或其法定代理人具有律師資格者，不在此限。
上訴人之配偶、三親等內之血親、二親等內之姻親，或上訴人為
法人、中央或地方機關時，其所屬專任人員具有律師資格並經法
院認適當者，亦得為第三審訴訟代理人。
第1 項但書及第2 項情形，應於提起上訴或委任時釋明之。
附表：被繼承人之遺產範圍：
┌──┬─────────────────────────────────┐
│編號│遺產種類                                                          │
├──┼─────────────────────────────────┤
│ 1  │高雄市○○區○○段1092-10 地號土地（119 ㎡；權利範圍：16/100 ）。 │
├──┼─────────────────────────────────┤
│ 2  │高雄市○○區○○段1113地號土地（490 ㎡；權利範圍：2/8 ）。        │
├──┼─────────────────────────────────┤
│ 3  │高雄市○○區○○段1113-1地號土地（132 ㎡；權利範圍：2/8 ）。      │
├──┼─────────────────────────────────┤
│ 4  │高雄市○○區○○段1113-2地號土地（1091㎡；權利範圍：2/8 ）。      │
├──┼─────────────────────────────────┤
│ 5  │高雄市○○區○○段1 小段1204-1地號土地（78㎡；權利範圍：全）。    │
├──┼─────────────────────────────────┤
│ 6  │高市○○市○○段121 地號土地（66.13 ㎡；權利範圍：2/8 ）。        │
├──┼─────────────────────────────────┤
│ 7  │高市○○市○○段122地號土地（269.25 ㎡；權利範圍：2/8。           │
├──┼─────────────────────────────────┤
│ 8  │屏東縣東港鎮○○段354-4 地號土地（9699㎡；權利範圍：500/4053 ）。 │
├──┼─────────────────────────────────┤
│ 9  │高雄市○○區○○段1 小段2887建號即高雄市○○區○○街147 號房屋（權│
│    │利範圍：全）。                                                    │
└──┴─────────────────────────────────┘